【裁判字號】    95,上易,94
【裁判日期】    950831
【裁判案由】    侵占
【裁判全文】
臺灣高等法院臺南分院刑事判決          95年度上易字第94號
上訴人即
自  訴  人  甲○○
自訴代理人  許雅芬  律師
被      告  乙○○即吳崇正
選任辯護人  張文嘉  律師
上列上訴人因自訴被告侵占案件，不服臺灣臺南地方法院中華民
國94年12月26日第一審判決（93年度自更(三)字第8號），提起上
訴，本院判決如左：
      主      文
原判決撤銷，發回臺灣臺南地方法院。
      理      由
一、原判決意旨略以：(一)自訴意旨以：被告乙○○（原名吳崇正
    ）為自訴人甲○○之胞兄，自民國八十年起，因所經營之儀
    銘東工業股份有限公司（下稱儀銘東公司），及玖舜工業股
    份有限公司（下稱玖舜公司）週轉之需，多次簽發儀銘東公
    司之支票，向其等大姊宋吳卻借款，迄九十年九月間，共積
    欠宋吳卻約新臺幣（下同）二千七百萬元，另積欠自訴人約
    二千七百萬元，為此被告及宋吳卻乃於九十年九月十三日，
    在鄭和傑律師之見證下，簽立協議書由被告分別以儀銘東公
    司及玖舜公司法定代理人之名義，承認該二家公司共積欠宋
    吳卻二千七百萬元，儀銘東公司願將公司如協議書附件所示
    之機器設備，以一千五百萬元出售予宋吳卻及另一債權人吳
    瑞盛（原名吳登科）共有；玖舜公司願將公司如協議書附件
    所示之機器設備，以七百五十萬元出售予宋吳卻及另一債權
    人吳瑞盛共有（下稱系爭機器設備），並在協議書內表明簽
    約時點交完畢，宋吳卻及吳瑞盛因尚無使用計劃，分別以每
    月租金十五萬元、七萬五千元之代價出租予儀銘東公司、玖
    舜公司使用，該二家公司除以系爭機器設備抵償外，分別尚
    欠宋吳卻、吳瑞盛六百五十萬元，仍應依現狀照付利息。嗣
    被告並未給付租金及利息，宋吳卻即於九十一年十月二十八
    日，再將系爭機器設備所有權、租金請求權，及債權之一半
    轉讓予自訴人，詎被告均未如期給付上開租金及利息，自訴
    人乃於九十一年十一月二十日，委託律師發函給被告，要求
    於函到一週內出面協商清償方案，未獲回應，自訴人再於九
    十一年十二月十二日，復委託律師發函給被告，要求務必於
    一週內出面協商，並就系爭機器設備，指定期日交還自訴人
    ，惟迄今被告仍置之不理，被告顯有將系爭機器設備，易持
    有為所有之侵占意圖，因認被告涉犯有刑法第三百三十五條
    第一項之侵占罪嫌云云。
  (二) 1.按公司讓與全部或主要部分之營業或財產，應有代表已
     發行股份總數三分之二以上股東出席之股東會，以出席股
     東表決權過半數之同意行之；又股東會之召集，應於二十
     日前（常會）或十日前（臨時會）通知各股東，通知及公
     告應載明召集事由，公司法第一百八十五條第一項第二款
     、第一百七十二條第一項、第二項、第三項分別定有明文
     。公司讓與全部或主要部分之營業或財產，如未依前開法
     律規定為之，自不生效力。此與公司為該讓與行為所召集
     之股東會召集程序或決議方法違反法令章程時，股東得依
     同法第一百八十九條規定訴請法院撤銷其決議之情形不同
     （最高法院八十年度臺上字第四三四號判決、八十七年度
     臺上字第一九九八號判決要旨參照）。
    2.被告於九十年九月十三日欲讓與系爭機器設備與宋吳卻、
      吳瑞盛二人時，雙方就該屬於儀銘東公司、玖舜公司所有
      之主要部分財產，雖已於協議書內特別記載「依公司法第
      一八五條經臨時股東會決議」云云，然遍查全卷，自訴人
      或被告等均未提出任何足資證明儀銘東公司、玖舜公司之
      臨時股東會，曾就上揭主要部份財產本件為特別決議之證
      據。又經原審向經濟部中部辦公室函調儀銘公司與玖舜公
      司設立、變更、解散登記與歷次股東會、特別股東會會議
      記錄結果，僅查得儀銘東公司於八十九年七月十三日最後
      一次臨時股東會，決議通過變更所營事業項目與修正章程
      案，其中並無本件主要財產抵償債務之讓與提案，至九十
      年十二月二十八日，該公司即申請停業，未再開過任何股
      東會。另玖舜公司部份於八十九年二月十日開最後一次臨
      時股東會，僅議決股東持股改變與改選董監事案，至九十
      一年一月三日申請停業止，均查無股東會議決本件主要財
      產轉讓案之相關記錄。此有經濟部中部辦公室94年3月24
      日經（94）中辦三字第09430883660號函檢送之儀銘東公
      司與玖舜公司登記案卷影本附卷可稽。又證人吳李鈺（原
      名吳李金英）與吳俊儀即儀銘東公司與玖舜公司之股東均
      到庭結證稱；對於玖舜公司轉讓七百五十萬元之機器設備
      給宋吳卻與儀銘東公司轉讓一千五百萬元機器設備給宋吳
      卻之事，未通知其等開股東會，亦未曾開過股東會等情至
      明（見原審卷73頁）。儀銘東公司、玖舜公司法定代理人
      即被告所為讓與系爭機器設備與宋吳卻、吳瑞盛二人之行
      為，係違反公司法之強制規定，依民法第七十一條之規定
      ，被告與宋吳卻等所簽定之抵償債務之協議契約之法律行
      為，應屬無效。原法律行為既為無效，宋吳卻、吳瑞盛二
      人亦無從因同時訂立租賃契約，而依民法第七百六十一條
      第二項規定取得系爭機器設備之間接占有。故系爭機器設
      備所有權於簽立協議書當時，即仍應屬於儀銘東公司、玖
      舜公司所有，並未移轉予宋吳卻、吳瑞盛二人，且系爭機
      器設備僅為儀銘東公司、玖舜公司所占有，宋吳卻並未取
      得占有人之地位，自訴人亦無從依民法善意受讓之規定取
      得上揭系爭之機器設備。是以，宋吳卻自始即未取得上揭
      系爭機器設備之所有權。即無權再將占有狀態讓予自訴人
      ，自訴人亦不得主張其於本件有善意取得之情事。自訴人
      即非本件犯罪之直接被害人，依法即不得提起自訴，爰不
      經言詞辯論，逕為諭知不受理之判決等語。
二、自訴人上訴意旨指稱：上揭二公司之法定代理人均為被告，
    而儀銘公司之股東成員及董監事皆被告之家人，即其妻、二
    子、女及女婿等人，此有公司登記資料可稽，系爭協議書並
    由被告授權其長子簽立，公司經營不善而轉讓資產，被告一
    家身兼家人、股東及董監事等多重身份，焉有不知之理等語
    。
三、本院查：
  (一)按公司為公司法第185條第1項所列之行為，而召開股東會為
    決定時，出席之股東，不足代表已發行股份總數三分之二以
    上，乃違反公司法第185條第1項之規定，而為股東會之決議
    方法之違法，依公司法第189條規定，僅股東得於決議之日
    起30日內，訴請法院撤銷其決議，而不屬於同法第191條決
    議內容違法為無效之範圍，最高法院63年台上字第965號判
    例可資參照。公司處分資產，若有未經股東會特別決議之情
    形，其法律效果僅公司股東得於決議之日起30日內，訴請法
    院撤銷其決議 (股東對於公司之對抗要件)，對於善意受讓
    之第三人，不得主張無效 (股東會之特別決議並非生效要件
    )，此與公司法第191條所定股東會決議之內容，因違反法令
    或章程而無效者不同。本件協議書是否有效，端視儀銘東公
    司、玖舜公司之股東有無於決議之日起30日內依法訴請法院
    撤銷該協議書，如未起訴經判決確定撤銷該協議書，則協議
    書仍為有效，自訴人對系爭機器即有所有權，從而被告將系
    爭機器隱匿或出售，是否有侵占罪嫌，即有研求餘地。原審
    未詳查儀銘東公司、玖舜公司之股東吳李鈺（原名吳李金英
    ）、吳俊儀有無訴請撤銷該協議書，遽予判決不受理，尚有
    未洽，自訴人上訴為有理由，應由本院將原判決撤銷，發回
    原審再為調查，另為適法之處分，並不經言詞辯論為之。
據上論斷，應依刑事訴訟法第369條第1項但書、第372條，判決
如主文。
中    華    民    國    95    年    8     月    31    日
                  刑事第五庭    審判長法  官  楊明章
                                      法  官  顏基典
                                      法  官  楊子莊
以上正本證明與原本無異。
不得上訴。
                                      書記官  王全龍
中    華    民    國    95    年    9     月    4     日


司法院資訊處製作；財團法人民間司法改革基金會備份。
